臺灣彰化地方法院民事判決　100年度訴字第104號
原　　　告　葉固
訴訟代理人　柯開運律師
被　　　告　葉在
上列當事人間請求分割共有物事件，本院於民國100 年4 月28日
言詞辯論終結，判決如下：
    主      文
兩造共有坐落彰化縣和美鎮○○段五三○地號、地目田、面積五
百六十五點一四平方公尺土地，同段五三一地號、地目田、面積
五百六十一點五平方公尺土地，同段五二六地號、地目田、面積
三十一點零二平方公尺土地，同段五二七地號、地目田、面積四
百二十點零一平方公尺土地，應合併分割如附圖一即彰化縣和美
地政事務所於民國一百年三月十一日複丈之土地複丈成果圖所示
：五三○地號土地全部、五三一地號土地全部、編號Ａ部分面積
一百十二點九一平方公尺，均分歸原告取得；編號Ｂ部分面積三
百三十八點一二平方公尺，分歸被告取得。
訴訟費用被告負擔四分之一，餘由原告負擔。
    事實及理由
一、原告起訴主張：
（一）按耕地係指依區域計畫法劃定為特定農業區、一般農業區
      、山坡地保育區及森林區之農牧用地，農業發展條例第3
      條第11款定有明文。又按每宗耕地分割後每人所有面積未
      達0.25公頃者，不得分割，但本條例民國（下同）89年1
      月4 日修正施行前之共有耕地，得分割為單獨所有；前開
      之共有耕地，辦理分割為單獨所有者，應先取得共有人之
      協議或法院確定判決，其分割後之宗數，不得超過共有人
      人數，此為農業發展條例第16條第1 項但書、第4 款及第
      2 項所明定。再按各共有人得隨時請求分割共有物，民法
      第823 條第1 項前段載有明文，此項規定旨在消滅物之共
      有狀態，以利融通與增進經濟效益。查坐落彰化縣和美鎮
      ○○段526 地號、地目田、面積31.02 平方公尺，同段52
      7 地號、地目田、面積420.01平方公尺，同段530 地號、
      地目田、面積565.14平方公尺，同段531 地號、地目田、
      面積561.50平方公尺（下稱系爭土地）係屬兩造所共有，
      其中系爭第526 、527 地號土地，原告之應有部分各為3
      分之2 ，被告之應有部分各為3 分之1 ，另系爭530 、53
      1 地號土地，原告之應有部分各為6 分之5 ，被告之應有
      部分則各為6 分之1 。
（二）又查系爭526 、527 地號土地，重測前原為彰化縣和美鎮
      ○○段26地號土地，面積0. 0451 公頃，由兩造之先父葉
      連清與訴外人蘇水來兩人所共有，葉連清之應有部分2 分
      之1 ，蘇水來之應有部分2 分之1 ；嗣蘇水來於67年10月
      6 日將其應有部分2 分之1 出賣予訴外人洪玉桂，葉連清
      之應有部分2 分之1 於77年6 月8 日由兩造及訴外人葉秉
      模分割繼承，應有部分各6 分之1 。而後，彰化縣和美鎮
      ○○段26地號土地分割為和美鎮○○段26地號及和美鎮○
      ○段26-3地號兩筆土地，重測後即為系爭526 地號土地面
      積31.02 平方公尺，及系爭527 地號土地面積420.01平方
      公尺。再查系爭530 地號土地（重測前為彰化縣和美鎮○
      ○段15-1地號土地、面積0.0553公頃），以及系爭531 地
      號土地（重測前為彰化縣和美鎮○○段15地號土地、面積
      0.0572公頃），原由兩造之先父葉連清與訴外人洪金發兩
      人共有，應有部分各2 分之1 ，嗣葉連清之應有部分2 分
      之1 ，於77年6 月8 日由兩造及訴外人葉秉模分割繼承，
      應有部分各6 分之1 ，洪金發於93年2 月10日將其應有部
      分2 分之1 贈與訴外人洪宏志，洪宏志再於99年7 月29日
      將其應有部分2 分之1 出賣予原告，而訴外人葉秉模於99
      年12月22日復將其應有部分6 分之1 出賣予原告。
（三）依上述所有權移轉情形觀之，系爭土地係兩造於農業發展
      條例89年1 月4 日修正施行前之共有耕地，其使用分區為
      「特定農業區」（地目田），自屬農業發展條例第3 條第
      11款所規定之「耕地」，且兩造就系爭土地並未約定不分
      割之期限，系爭土地亦無因物之使用目的不能分割之情形
      ，兩造復無法依協議定分割之方法，則原告依據民法第82
      3 條第1 項前段、農業發展條例第16條第1 項但書第4 款
      之規定，自得請求分割共有物。另按共有人相同之數不動
      產，除法令另有規定外，共有人得請求合併分割，此為民
      法第824 條第5 項所明定，為此，原告請求將系爭4 筆土
      地予以合併後為原物分割，自屬合法有據。由於系爭526
      、527 地號土地，原告之應有部分各為3 分之2 ，被告之
      應有部分各為3 分之1 ，系爭530 、531 地號土地原告之
      應有部分各為6 分之5 ，被告之應有部分各為6 分之1 ，
      上述4 筆土地總面積共為1577.67 平方公尺，依上開應有
      部分之比例換算後，原告共可分得1239.55 平方公尺，被
      告共可分得338.12平方公尺（採四捨五入計算法），且系
      爭土地100 年1 月規定之公告現值每平方公尺均為新臺幣
      （下同）2,000 元，為此，原告爰主張系爭土地，合併分
      割如附圖一即彰化縣和美地政事務所100 年3 月11日複丈
      之土地複丈成果圖所示之方案，被告依該方案分得之部分
      形狀方整，並無灌溉不易之情形，且系爭土地並無風頭、
      風尾之問題，故其所辯，並無可採。並聲明：(一)系爭土地
      應合併分割如附圖一所示。(二)訴訟費用27,372元，其中4,
      562 元由被告負擔，餘由原告負擔。
二、被告則以：其同意合併分割系爭土地，惟不同意原告提出如
    附圖一所示之分割方案，蓋依該方案，被告所分得之土地將
    不便於灌溉，且位於迎風處，風勢也會較大，是宜依其所提
    出之如附圖二，即彰化縣和美地政事務所100 年3 月31日複
    丈成果圖所示之方案分割等語，資為抗辯。並聲明：(一)系爭
    土地應合併分割如附圖二所示。(二)訴訟費用由原告負擔。
三、兩造不爭執之事項：
（一）系爭土地係屬兩造所共有，其中系爭第526 、527 地號土
      地，原告之應有部分各為3 分之2 ，被告之應有部分各為
      3 分之1 ，另系爭530 、531 地號土地，原告之應有部分
      各為6 分之5 ，被告之應有部分則各為6 分之1。
（二）坐落系爭526 、527 地號土地，與系爭530 、531 地號土
      地間之彰化縣和美鎮○○段528 、529 地號土地，為水溝
      ，係附近土地灌溉之水源。
（三）兩造為兄弟關係，原告為弟弟，被告為哥哥。
（四）最近4、5年間，在系爭土地上耕作者為原告。
四、得心證之理由：
（一）本件原告主張：系爭526 、527 地號土地，重測前原為彰
      化縣和美鎮○○段26地號土地，面積0. 0451 公頃，由兩
      造之先父葉連清與訴外人蘇水來兩人所共有，葉連清之應
      有部分2 分之1 ，蘇水來之應有部分2 分之1 ；嗣蘇水來
      於67年10月6 日將其應有部分2 分之1 出賣予訴外人洪玉
      桂，葉連清之應有部分2 分之1 於77年6 月8 日由兩造及
      訴外人葉秉模分割繼承，應有部分各6 分之1 。而後，彰
      化縣和美鎮○○段26地號土地分割為和美鎮○○段26地號
      及和美鎮○○段26-3地號兩筆土地，重測後即為系爭526
      地號土地面積31.02 平方公尺，及系爭527 地號土地面積
      420.01平方公尺。再查系爭530 地號土地（重測前為彰化
      縣和美鎮○○段15-1地號土地、面積0.0553公頃），以及
      系爭531 地號土地（重測前為彰化縣和美鎮○○段15地號
      土地、面積0.0572公頃），原由兩造之先父葉連清與訴外
      人洪金發兩人共有，應有部分各2 分之1 ，嗣葉連清之應
      有部分2 分之1 ，於77年6 月8 日由兩造及訴外人葉秉模
      分割繼承，應有部分各6 分之1 ，洪金發於93年2 月10日
      將其應有部分2 分之1 贈與訴外人洪宏志，洪宏志再於99
      年7 月29日將其應有部分2 分之1 出賣予原告，而訴外人
      葉秉模於99年12月22日復將其應有部分6 分之1 出賣予原
      告。目前爭土地係屬兩造所共有，其中系爭第526 、52 7
      地號土地，原告之應有部分各為3 分之2 ，被告之應有部
      分各為3 分之1 ，另系爭530 、531 地號土地，原告之應
      有部分各為6 分之5 ，被告之應有部分則各為6 分之1 。
      系爭土地並無因物之使用目的不能分割之情形，共有人間
      亦無限制土地分割之協議，惟共有人無法達成分割之協議
      等情，有系爭土地登記謄本、地籍圖謄本、土地登記簿、
      和美地政事務所民眾閱覽異動索引等件在卷可稽（見本院
      卷第8-37頁），且為兩造所不爭執，是此部分之事實，堪
      信為真。
（二）按各共有人，除法令另有規定外，得隨時請求分割共有物
      ；共有人相同之數不動產，除法令另有規定外，共有人得
      請求合併分割；又每宗耕地分割後每人所有面積未達0.25
      公頃者，不得分割，但於本條例89年1 月4 日修正施行前
      之共有耕地，得分割為單獨所有，民法第823 條第1 項前
      段、第824 條第5 項、農業發展條例第16條第1 項第4 款
      分別定有明文。查本件系爭土地，其地目均為田，使用地
      類別均為農牧用地，自屬農業發展條例第3 條第10款所定
      義之農業用地，而有農業發展條例上開規定之適用；又據
      前揭之說明，系爭土地於89年1 月4 日前即已屬兩造共有
      之耕地，故今得分割為單獨所有，不受農業發展條例第16
      條第1 項分割面積需達0.25公頃以上規定之限制。本件兩
      造無從協議分割土地，經酌系爭土地共有人均為兩造，並
      無法令限制合併分割，且兩造同意合併分割在案，是以原
      告依上揭規定，以其他共有人為被告，請求裁判合併分割
      系爭4 筆土地，於法尚無不合，應予准許。
（三）次按共有人因共有物分割之方法不能協議決定，而提起請
      求分割共有物之訴，分割共有物究以原物分割或變價分割
      為適當，法院應斟酌當事人意願、共有物之使用情形、經
      濟效用及全體共有人之利益等情形而為適當之分割，不受
      共有人所主張分割方法之拘束（最高法院88年度臺上字第
      600 號判決要旨參照）。本院審酌系爭土地之性質與形狀
      、使用現況、共有人之意願、全體共有人之利益、經濟效
      用等因素，認為原告所提如附圖一所示之分割方法，分割
      線筆直，地形方整，使土地能有效利用，並能兼顧共有人
      利益均等，符合目前使用之現況。被告雖辯稱：如附圖一
      所示之分割方案，將使其所分得之部分不利灌溉，且位於
      迎風處，風勢較大云云，惟查，坐落系爭526 、527 地號
      與系爭530 、531 地號土地之間，與系爭土地相鄰之彰化
      縣和美鎮○○段528 、529 地號土地為水溝，供附近之土
      地灌溉之用一節，經本院會同兩造、地政人員至現場履勘
      屬實，有勘驗筆錄、現場略圖、照片6 張在卷可憑（見本
      院卷第46、47、50頁），且為兩造所不爭執（見本院卷第
      72頁），是依原告所提如附圖一所示之分割方案，被告分
      得之土地，與灌溉用水溝毗鄰，灌溉並無不便甚明；又被
      告所辯其分得之土地位居迎風處一情，為現時實際在系爭
      土地上耕作之原告所否認，被告並無提出任何之證據以實
      其說，且在兩造所提之分割方案中，被告分得之位置均在
      西側，僅相距約20公尺，尚難認兩方案中，被告分得之部
      分有何差異巨大之影響，是被告前揭所辯自難憑採。再者
      ，如採行被告所提如附圖二所示之分割方案，不僅被告分
      得之部分狹長不易利用；且考量系爭530 、531 地號土地
      ，原告之應有部分高達各6 分之5 ，被告僅各6 分之1 ，
      倘分割後實際在系爭530 、531 地號土地上耕作之原告，
      反獲得較依原應有部分比例計算，差距頗大之小面積土地
      ，將與一般經驗常情或有違背；況被告亦非完全不能認同
      原告提出如附圖一所示之分割方案，此觀被告分別於履勘
      、本院言詞辯論期日時表示同意就兩造所提分割方案抽籤
      決定等語（見本院卷第50、72頁）可明，是認原告所提如
      附圖一所示之分割方案，對兩造並無不利之處，本件以如
      附圖一所示之方案為分割，尚無不妥，自屬允當，爰判決
      如主文第1 項所示。
五、又因共有物分割、經界或其他性質上類似之事件涉訟，由敗
    訴當事人負擔訴訟費用顯失公平者，法院得酌量情形，命勝
    訴之當事人負擔其一部，民事訴訟法第80條之1 定有明文。
    本件係因分割共有物事件涉訟，兩造之行為，均可認係按當
    時之訴訟程度為伸張或防禦權利所必要，故諭知由兩造按如
    主文第2 項所示應負擔訴訟費用部分比例，分擔訴訟費用，
    較為公允。原告雖主張本件訴訟費用為27,372元，其中4,56
    2 元宜由被告負擔，餘由原告負擔，對被告較為有利等語，
    然參以本件被告亦曾就所提如附圖二所示之分割方案送地政
    機關測繪，而支出相關費用，該部分之費用數額尚屬未明，
    是本院乃綜合依兩造於系爭4 筆土地上之應有部分比例，判
    決如主文第2項所示，附此敘明。
六、本件事證已臻明確，兩造其餘攻擊防禦方法，經審酌後均核
    與判決結果不生影響，爰不予審究。
七、訴訟費用負擔之依據：民事訴訟法第78條、第80條之1。
中    華    民    國    100   年    5     月    12    日
                  民事第三庭    法  官  林秉暉
以上正本係照原本作成。
如對判決上訴，應於判決送達後20日內向本院提出上訴狀。如委
任律師提起上訴者，應一併繳納上訴審裁判費。
中    華    民    國    100   年    5     月    12    日
                                書記官  廖春慧
附圖一：彰化縣和美地政事務所於100 年3 月11日複丈之土地複
        丈成果圖
附圖二：彰化縣和美地政事務所於100 年3 月31日複丈之土地複
        丈成果圖